【裁判字號】    94,重訴,81
【裁判日期】    951211
【裁判案由】    損害賠償
【裁判全文】
臺灣彰化地方法院民事判決  94年度重訴字第81號
原      告    丙○○
              乙○○
上一人訴訟
代  理  人    洪永叡律師
原      告    丁○○
              辛○○
              庚○○
上五人共同
訴訟代理人    陳鴻謀律師
被      告    子○○
              清甲企業股份有限公司
兼法定代理人  壬○○
              戊○○
上四人共同
訴訟代理人    蔡壽男律師
上列當事人間請求損害賠償事件，本院於民國九十五年十一月二
十七日言詞辯論終結，判決如下：
    主      文
確認原告丙○○、乙○○、丁○○、辛○○除繼承傅清甲、傅王
買原有於被告清甲股份有限公司之股份外，另各持有被告清甲股
份有限公司之股份參拾股；原告庚○○除繼承傅清甲、傅王買原
有於被告清甲股份有限公司之股份外，另持有被告清甲股份有限
公司之股份貳拾股。
被告子○○應塗銷其與被告清甲股份有限公司於民國九十二年九
月二十九日，以彰化縣北斗地政事務所收件字號九二年北登資字
第○六四二五○號，就彰化縣北斗鎮○○○段四九四之二九九地
號土地，面積七０三九平方公尺，所為之所有權移轉登記，及於
民國九十二年十月七日，以彰化縣北斗地政事務所收件字號九二
年北登資字第○六六○九○號，所為之共有物分割登記，及於民
國九十二年十二月三日以彰化縣北斗地政事務所收件字號九二年
北登資字第○八○八一○號，就彰化縣北斗鎮○○○段四九四之
二九○地號、面積七一三平方公尺，同段四九四之二九一地號、
面積一一二平方公尺，同段四九四之三○○地號、面積一０七九
平方公尺，同段四九四之九三五地號、面積六四六平方公尺，同
段四九四之九五八地號，面積一三三七平方公尺等土地所為之所
有權移轉登記，及於民國九十二年十二月十日以彰化縣北斗地政
事務所收件字號九二年北登資字第○八四二四○號，就上開各該
地號土地，所為之共有物分割登記；及於民國九十二年十月二十
二日，就門牌號碼彰化縣北斗鎮○○里○○路十一巷九號之未保
存登記建物，於彰化縣稅捐稽徵處（稅籍號碼：0000000
0000號）所為之納稅名義人變更登記。
原告其餘之訴及假執行之聲請均駁回。
訴訟費用由被告子○○及清甲股份有限公司共同負擔。
    事實及理由
壹、原告起訴主張：
  一、原告等為被告清甲企業股份有限公司（下稱被告清甲公司
      ）之股東，被告清甲公司於民國六十三年一月九日設立，
      登記資本額新台幣（下同）一千萬元，實收資本額二百七
      十萬元，已發行股份為二百七十股，每股一萬元，其中原
      告丙○○、乙○○、丁○○、辛○○均各持有三十股；另
      原告庚○○則持有二十股。被告清甲公司於六十三年三月
      間斥資購得坐落彰化縣北斗鎮○○○段四九四之二九○地
      號、面積七一三平方公尺，同段四九四之二九九地號、面
      積七○三九平方公尺，同段四九四之二九一地號、面積一
      一二平方公尺，同段四九四之三○○地號、面積一○七九
      平方公尺，同段四九四之九三五地號、面積六四六平方公
      尺，同段四九四之九五八地號、面積一三三七平方公尺等
      六筆丁種建築用地（下稱系爭六筆土地），並在上開土地
      上興建彰化縣北斗鎮○○里○○路十一巷九號之未保存登
      記建物（下稱系爭建物），均登記於被告清甲公司名下。
  二、被告清甲公司之董事長為傅清甲（股份五十股），原告等
      均為傅清甲之子，被告子○○則原為傅清甲之同居人，其
      於九十二年十月三日傅清甲高齡八十二歲，經醫師診斷為
      肺癌病故前半年，被告子○○方與傅清甲辦理結婚登記，
      且於八十二年四月間不知何原因取得被告清甲公司股份三
      十股。本件緣起乃傅清甲於九十二年三月已高齡八十二歲
      ，身體不佳，精神狀況不好，感覺有病，嗣於九十二年八
      月間經醫院診斷為肺癌重病後，即處於臥病狀態，無論行
      動或思維判斷能力俱差，已無法處理個人及被告清甲公司
      事務。被告子○○見傅清甲病情日益惡化，恐已來日無多
      ，認有機可乘，即陸續佈局非法奪取被告清甲公司財產。
      其明知原告等自被告清甲公司設立以來均為股東，且和傅
      清甲間並無任何股權買賣之事實，亦深知由高齡重病中之
      傅清甲向原告等購買被告清甲公司之股份，移轉至病危中
      之傅清甲名下，與常情有違，絕非社會之常態，竟在其主
      導之下先後為下列不法行為：
    （一）在被告清甲公司股東未變動，原告等仍持有前述股份
          為被告清甲公司合法股東之情況下，未依法定程序通
          知原告等出席九十二年八月二十五日召開之被告清甲
          公司股東會，纂改被告清甲公司實際股東僅剩傅清甲
          、子○○二人，並共謀由被告子○○之女即被告傅嚴
          良擔任記錄，共同偽造九十二年八月二十五日股東臨
          時會議記錄，從而偽造被告清甲公司當時之股東僅有
          傅清甲（持股二百四十股）、子○○（持股三十股）
          二人，並由其二人出席股東會後非法改選董事為傅清
          甲及被告壬○○、戊○○（以上二人為被當子○○之
          女）等三人，偽造改選監察人為被告子○○。
    （二）三、四天後，被告子○○、壬○○、戊○○三人明知
          原告和傅清甲間就被告清甲公司之股份並無任何股權
          買賣之事實，竟以不詳方式，與傅清甲共同於九十二
          年八月二十九日偽造內容不詳之虛偽不實股份轉讓文
          件，將原告等所持有之上揭股份連同早已在九十一年
          三月三十日病故，尚未辦理股權繼承事宜之訴外人傅
          王買即原告之母名下所持有之五十股股份，合計一百
          九十股以買賣為原因向國稅局申報證券交易稅後，非
          法移轉登記至傅清甲名下，使被告清甲公司形式上股
          東變為僅剩二人，一人為傅清甲（由原五十股增加為
          二百四十股），另一人為被告子○○（仍持有三十股
          ），合計共二百七十股。換言之，被告清甲公司自此
          時起即全由被告子○○母女三人非法掌控。原告有提
          出刑事告訴，偵查庭有傳訊信記會計事務所之承辦人
          員陳恩佳作證，伊有說股權轉讓手續是被告子○○親
          自載傅清甲到伊的事務所去辦理，被告子○○在場，
          且代辦費、手續費是被告子○○支付，伊說沒有九十
          一年三月二十三日之轉讓證書，故原告認為被告蕭素
          媛是非法轉讓的行為人之一。
    （三）嗣被告子○○明知其與被告清甲公司間，實際上並無
          不動產買賣交易或贈與行為，且該虛偽之交易行為將
          侵害原告等之權益，竟未經被告清甲公司依公司法一
          百八十五條第一項第二款所定公司讓與全部或主要部
          分財產應經股東會特別決議之法定程序，將上開原登
          記在被告清甲公司名下之不動產分別為下列虛偽不實
          之移轉登記：
        １、於九十二年九月二十九日以彰化縣北斗地政事務所
            收件字號九二年北登資字第○六四二五○號，將系
            爭四九四之二九九地號土地以虛偽不實之買賣，辦
            理所有權移轉登記至被告子○○名下；復於九十二
            年十月七日以彰化縣北斗地政事務所收件字號九二
            年北登資字第○六六○九○號，就上開土地辦理共
            有物分割登記後，旋於同年十二月二十二日連同系
            爭四九四之三○○地號等二筆土地向彰化縣北斗鎮
            農會辦理抵押借款，共同擔保並設定一千六百九十
            萬元之最高限額抵押權。
        ２、九十二年十二月三日以彰化縣北斗地政事務所收件
            字號九二年北登資字第○八○八一○號，將系爭四
            九四之二九○地號、四九四之二九一地號、四九四
            之三○○地號、四九四之九三五地號、四九四之九
            五八地號等五筆土地以虛偽不實之買賣辦理所有權
            移轉登記至被告子○○名下。另於同年十二月十日
            以彰化縣北斗地政事務所收件字號九二年北登資字
            第○八四二四○號，將上開五筆土地辦理共有物分
            割登記。
        ３、於九十二年十月二十二日，以贈與為原因，就系爭
            建物向彰化縣稅捐稽徵處（稅籍號碼：00000
            000000號）辦理稅籍變更登記至被告子○○
            名下。
        ４、上開不動產買賣契約書載明一萬零九百二十六平方
            公尺，為全部土地的面積，被告主張其只有買賣萬
            分之一，惟查系爭六筆土地之公告現值，就將近四
            千多萬元，豈有可能賣被告五百萬元？且買賣契約
            有寫價金五百萬，為買賣全部土地的範圍，但被告
            子○○與清甲公司實際上只有移轉萬分之一，顯見
            收據不實。被告尚以系爭土地貸款二千多萬元，再
            將五百多萬元給付被告清甲公司，顯然違背常理，
            故上開買賣契約應屬不實。又分割部分，實際上亦
            無分割之真意，只是為了逃稅。
     （四）被告以上開方式掏空被告清甲公司資產後，即於九
           十三年三月間傅清甲病危住院期間，再於九十三年
           三月八日虛偽製作被告清甲公司股東會議事錄決議
           解散被告清甲公司，並選任重病中之傅清甲為清算
           人後，向經濟部申請被告清甲公司解散登記。嗣傅
           清甲旋於同年三月二十九日病故，被告清甲公司實
           際上並未進行清算。
  三、按表意人與相對人通謀而為意思表示者，其意思表示無效
      ，民法第八十七條第一項前段定有明文。被告清甲公司與
      被告子○○間就上述被告清甲公司所有之土地及未保存登
      記建物，買賣價金與土地市價顯不相當，更乏價金給付之
      事實，實際上並無買賣，至贈與部分，清甲公司當時股東
      不只被告子○○及傅清甲，故公司實際上並無贈與之意思
      ，僅係被告子○○為不法謀取被告清甲公司財產所為之通
      謀方法，其買賣及贈與行為，皆為無效。且被告子○○當
      時既為監察人，對於清甲公司實際上有哪些股東，應該很
      清楚，故各該登記，均應予塗銷。又債務人所為之無償行
      為，有害及債權人者，債權人得聲請法院撤銷之。債務人
      所為之有償行為，於行為時明知有損害於債權人者，以受
      益人於受益時亦知其情事者為限，債權人得聲請法院撤銷
      之，民法第二百四十四條第一、二項定有明文。退萬步言
      ，倘鈞院審理結果認上開被告清甲公司與子○○間之買賣
      、贈與行為不能證明為通謀虛偽意思表示，則原告等亦得
      以侵權行為損害賠償債權人之地位請求鈞院撤銷各該買賣
      及贈與之債權行為。
  四、按因故意或過失，不法侵害他人之權利者，負損害賠償責
      任。故意以背於善良風俗之方法，加損害於他人者，亦同
      。又數人共同不法侵害他人之權利者，連帶負損害賠償責
      任。又法人對於其董事或其他有代表權之人因執行職務所
      加於他人之損害，與該行為人連帶負賠償之責任。又公司
      負責人對於公司業務之執行，如有違反法令致他人受有損
      害時，對他人應與公司負連帶賠償之責，民法第一百八十
      四條第一項、第一百八十五條第一項、第二十八條、公司
      法第二十三條第二項分別定有明文。本件被告子○○、壬○○、戊○○與傅清甲共同未依公司法所定之程序召開股
      東會，製作虛偽不實之股東會議事錄，共同故意不法將原
      告等之股份非法移轉登記至傅清甲名下，其後再非法將被
      告清甲公司系爭不動產移轉登記至被告子○○名下，以達
      到不法掏空被告清甲公司財產之目的，致使原告等對被告
      清甲公司之剩餘財產分配請求權併遭不法侵害。傅清甲為
      被告清甲公司之董事長，為公司代表人，被告子○○為監
      察人，依公司法第八條之規定亦為公司負責人，其上述所
      為已不法侵害原告等之權利，依前揭規定，原告等自得對
      被告等請求連帶損害賠償。又被告子○○與被告清甲公司
      間所為之共有物分割行為實際上係整侵權行為之階段行為
      ，因分割後，清甲公司之系爭六筆土地及系爭未保存記建
      物都移轉到被告子○○名下，至被告清甲公司交換取得部
      分，並非被告清甲公司自願取得之土地，同樣侵害到被告
      清甲公司之所有權。又被告清甲公司系爭六筆土地面積共
      一○九二六平方公尺，約三千三百零五坪，依九十三年公
      告現值計算，其價值高達二千六百二十二萬餘元，依市價
      每坪二萬五千元計算，市值共八千二百六十二萬元。原告
      丙○○、乙○○、丁○○、辛○○均各持有三十股，係被
      告清甲公司全部股份二百七十股之九分之一，故其所持股
      份表彰之價值至少有八千二百六十二萬元之九分之一即九
      百十八萬元；另原告庚○○則持有二十股，其所持股份表
      彰之價值至少有八千二百六十二萬元之二十七分之二即六
      百十二萬元，是原告丙○○、乙○○、丁○○、辛○○自
      得請求被告三人連帶賠償原告丙○○、乙○○、丁○○、
      辛○○各九百十八萬元及法定遲延利息；原告庚○○則得
      請求被告連帶賠償六百十二萬元及法定遲延利息。
  五、傅清甲死亡後，原告並未拋棄繼承，其股份仍為全體繼承
      人公同共有，故原告仍為清甲公司之股東。原告先位訴之
      聲明第二項係依通謀虛偽意思表示及違反公司法第一百八
      十五條第一項第三款規定請求塗銷；先位訴之聲明第三項
      係依民法第二百四十四條之規定而請求；備位訴之聲明第
      二項係侵權行為請求。並先位聲明：（一）如主文第一項
      所示。（二）如主文第二項所示。（三）被告子○○與被
      告清甲公司間於九十二年九月二十九日就系爭四九四之二
      九九地號土地所為之買賣債權行為及所有權移轉登記之物
      權行為；於九十二年十二月三日就系爭四九四之二九○地
      號、四九四之二九一地號、四九四之三○○地號、四九四
      之九三五地號、四九四之九五八地號等土地所為之買賣債
      權行為及所有權移轉登記之物權行為；於九十二年十月二
      十二日就門牌號碼彰化縣北斗鎮○○里○○路十一巷九號
      之未保存登記建物所為之贈與債權行為均應予撤銷。備位
      聲明：（一）如主文第一項所示。（二）被告清甲公司、
      子○○、壬○○、戊○○應連帶給付原告丙○○、乙○○
      、丁○○、辛○○九百十八萬元；應連帶給付原告庚○○
      六百十二萬元，及均自本起訴書繕本送達翌日起至清償日
      止，按年息百分之五計算之利息。（三）備位訴之聲明第
      二項部分，願供擔保，請准宣告假執行。
  六、對被告抗辯之陳述：
    （一）原告確認的股份是不法被移轉的部分，並不是確認繼
          承傅清甲的部分，自有訴之利益。
    （二）被告清甲公司於六十二年十一月間發起設立時原告丙○○、乙○○、丁○○確為發起人兼原始股東，原告
          等之出資均為三十萬元。原告丙○○於清甲公司設立
          時，早已經營印刷廠多年，事業有成，非但有資力實
          際出資，尚且有餘力經常借款資助傅清甲週轉使用。
    （三）原告等未曾於九十一年三月二十三日與家父傅清甲訂
          立「同意轉讓股書」，該「同意轉讓股書」係屬偽造
          ：
        １、該「同意轉讓股書」之印章及簽名均非原告所有。
            該份讓股書筆跡均為同一人。原告否認該同意轉讓
            股書上之印章與經濟部內部文件上之印章相符。
        ２、該「同意轉讓股書」之簽訂日期為九十一年三月二
            十三日和被告等向國稅局辦理繳納證券交易稅時所
            載之交易基準日為九十二年八月二十八日明顯不符
            。倘原告等和傅清甲間確有上開股權轉讓之情事，
            何以原告等均不知情，又何以遲至九十二年八月二
            十九日始辦理股權轉讓手續，又其股權轉讓基準日
            何以填載為九十二年八月二十八日，由是益見被告
            等係於原告質疑渠等連原告之母於九十一年三月三
            十日死亡未辦理繼承登記之五十股股權亦一併非法
            移轉，及原告等質疑渠等九十二年八月二十五日之
            股東會會議紀錄登載不實，方心虛另行偽造該「同
            意轉讓股書」。
        ３、原告等之印章均由被告清甲公司統一保管。故被告
            所提附件五公司變更登記事項卡上之印章是否為原
            告的，原告沒有辦法確認。
    （四）原告否認被告所提出支付價金明細表中所列號１號至
          １０係支付系爭不動產買賣之價金。該支付價金明細
          表之支付目的不詳，且被告清甲公司已經沒有營業，
          怎麼會欠人家錢？如果是傅清甲個人欠的，不能視為
          被告清甲公司之債務。且與被告所提出之被告子○○
          北斗鎮農會信用部客戶往來交易明細表及傅清甲所書
          立收到不動產買賣價金五百萬元之收據，明顯不符並
          自相矛盾。
    （五）被告所稱分割移轉行為原告亦得依法主張撤銷：
        １、各該所為移轉登記及分割登記內容與被告附件八不
            動產買賣契約書約定買賣內容，明顯不符，顯為通
            謀虛偽之移轉登記及分割登記，依民法第八十七條
            第一項之規定各該移轉登記所為之意思表示均屬無
            效，自應回復登記為被告清甲公司土地所有權之原
            有狀態。
        ２、退而言之，若鈞院認各該移轉登記非為通謀虛偽意
            思表示，然由被告所提出之土地所有權分割契約書
            以觀，被告等係將原屬單獨所有之土地先行移轉應
            有部分萬分之一予他方後，形成共有之狀態，再將
            數筆土地（其中亦有分屬彰化縣北斗鎮○○○段及
            台中縣太平市○○路段之跨縣市且共有人不同之土
            地）名為分割，惟觀其實質內容則為土地之互易，
            則原告當亦得亦民法第二百四十四條之規定請求撤
            銷該互易之有償行為。
貳、被告則以：
  一、原告將其在被告清甲公司之股份全部移轉至其父傅清甲名
      下，係原告與傅清甲間之問題，與被告無關，原告對被告
      起訴請求，顯無理由。按當事人主張有利於己之事實者，
      就其事實有舉証之責任，民事訴訟法第二百七十七條定有
      明文。原告主張其在被告清甲公司之股份移轉至傅清甲名
      下時，其父係在病危中，且在被告主導之下，以不詳方式
      ，與傅清甲共同於九十二年八月二十九日偽造內容不詳之
      虛偽不實股份轉讓文件，將原告所持有之股份，非法移轉
      登記至傅清甲名下云云，並不實在，被告否認之。原告雖
      提出被告清甲公司九十二年八月二十五日股東臨時會議事
      錄為證，惟該議事錄並無虛偽不實，且與原告之股份轉讓
      無關，自難資為原告有利之証明。
  二、（一）被告清甲公司為一私人家族公司，自六十三年一月
      九日設立登記以來，並無營業，係一空頭公司，所謂實收
      資本額二百七十萬元，係由傅清甲一人出資，而原告僅係
      傅清甲借用之人頭股東而已，實際並無出資。此觀被告清
      甲公司於六十三年一月九日設立當時，原告丙○○僅有三
      十四歲（係二十九年十一月二十日出生），原告乙○○僅
      有二十八歲（係三十五年十二月十一日出生），原告丁○○僅有二十六歲（係三十七年十一月十七日出生），原告
      辛○○僅有二十歲（係四十三年六月一日出生），原告庚○○僅有十八歲（係四十五年一月十三日出生），並無出
      資能力。而原告等人於九十一年三月二十三日與其父傅清
      甲訂立「同意轉讓股書」，同意將其所持有股份歸還董事
      長傅清甲，而上開「同意轉讓股書」上原告之印文，核與
      被告清甲公司變更登記事項卡、被告清甲公司六十八年一
      月十四日「股東出資轉讓變更登記申請書」及原告辛○○
      與庚○○間六十九年一月十四日「轉股書」上原告之印文
      相符，則上開「同意轉讓股書」自屬真正，原告空言否認
      ，自無可採。原告當時既無出資能力，純為傅清甲借用之
      人頭股東，嗣傅清甲請求原告將股份歸還，與常情無違。
      而原告將其股份歸還移轉至傅清甲名下，係原告與傅清甲
      父子間之問題，與被告無關，被告既無權過問，更無權主
      導，原告空言主張，均無可採。又原告雖否認其為人頭股
      東，卻未舉證證明確有出資之事實，原告空言否認，亦無
      可採。且按私文書經本人或其代理人簽名、蓋章或按指印
      者，推定為真正，民事訴訟法第三百五十八條第一項定有
      明文。查原告於九十一年三月二十三日與其父傅清甲訂立
      「同意轉讓股書」，同意將其所持有之人頭股份歸還其父
      傅清甲，而原告對該「同意轉讓股書」其印文之真正，並
      不爭執，依法自應推定為真正。原告主張其印章係由公司
      統一代刻及保管，該「同意轉讓股書」係偽造云云，並未
      舉證以實其說，空言主張，自無可採。至於「同意轉讓股
      書」之筆跡係同一人，是因為委託會計師辦理的，筆跡當
      然為同一人。（二）原告既主張其父傅清甲不法移轉其股
      份，卻對被告起訴請求確認對被告清甲公司持有之股份數
      額，其當事人並不適格，且亦無即受確認判決之法律上的
      利益，因為縱如原告主張系爭股份被不法移轉在傅清  甲
      名下，但傅清甲已經死亡，系爭股分已屬傅清甲的遺產，
      而為全體繼承人共同共有，在共有人未依民法第一一六四
      條分割移轉之前，自無明確股份存在，原告卻對被告起訴
      請求確認其對被告清甲公司持有之股數，其當事人並不適
      格，原告之訴顯無理由。（三）九十二年八月二十五日開
      股東會議時，原告等人已非股東，因股份已經轉讓到傅清
      甲名下，故未通知原告等人開會。（四）被告子○○只是
      載傅清甲去信記會計事務所，因被告子○○與傅清甲為夫
      妻關係，與至於辦什麼被告子○○並沒有參與，證人陳恩
      佳亦證稱被告子○○雖在場，但無發言之機會。原告所稱
      股份轉讓與被告子○○沒有關係，不能因為這樣就表示被
      告子○○也是行為人之一，因為原告的股份並未移轉至被
      告子○○名下，自無共同侵權行為之可言。傅清甲的錢放
      在被告子○○的皮包，所以傅清甲向被告子○○拿他的錢
      ，交給會計事務所的人。至於股權轉讓是九十一年的事情
      ，為何到九十二年八月才去申報，此與被告無關，被告也
      不知情。被告主張該同意轉讓股書上之印章與經濟部內部
      文件上之印章相符，但被告否認被告清甲公司有替原告代
      刻印章，印章都是原告自己所有。（五）對證人己○○之
      證詞，除了其退股的錢是跟傅清甲拿的部分外，證人黃甲○○之證詞，除了黃秋間有出資外，其餘部分均不實在。
  三、（一）被告清甲公司將系爭六筆土地出賣與被告子○○，
      並將系爭建物贈與被告子○○，均係合法行為，原告主張
      被告子○○不法取得上開不動產云云，並不實在，故其訴
      請撤銷買賣及贈與之行為及塗銷所有權移轉登記、共有物
      分割登記及納稅義務人變更登記，均無理由。查被告清甲
      公司自設立後並無營業，自無收入，系爭六筆土地實係傅
      清甲出資購買而登記在被告清甲公司名下，系爭建物亦係
      傅清甲出資改建，而將納稅義務人申請為被告清甲公司名
      義。原告主張系爭土地、建物均係被告清甲公司斥資購得
      云云，並不實在。又被告子○○確有向被告清甲公司購買
      系爭六筆土地之事實，有不動產買賣契約書為證，並經見
      證人許珅源及土地代書鐘淑菊、白金隆等人於台灣彰化地
      方法院檢察署九十四年度他字第五六八號偽造文書案件到
      庭結證屬實。而被告子○○確實有資金來源可用以支付價
      金之事實，亦有被告子○○於北斗鎮農會信用部之客戶往
      來交易明細表及清甲公司收受價金之收據影本可稽。被告
      清甲公司出售系爭土地及贈與系爭建物當時之股東既僅有
      傅清甲及被告子○○二人，顯已獲得全體股東之同意，公
      司法雖然規定處分公司資產要開會，但沒有規定要如何之
      形式，只要股東同意即可，當時被告清甲公司處分系爭財
      產時，雖然沒有股東會議紀錄，但股東傅清甲及被告子○○二人均已同意。原告主張此項買賣及贈與財產之行為未
      依公司法規定經股東會同意云云，自與事實不符。（二）
      被告子○○基於上開買賣關係，僅取得系爭六筆土地持分
      各一萬分之一而已，至於其餘持分各一萬分之九九九九之
      取得，係基於與被告子○○、清甲公司及訴外人吳秋香共
      有坐落台中縣太平市○○路段一三一之二九地號土地，被
      告子○○、清甲公司共有坐落同段一三一之一八、一三一
      之六一地號、坐落台中縣大里市○○段一一六九地號及坐
      落台南縣永康市○○段三五七九之二地號等五筆土地合併
      分割之結果。被告子○○取得系爭六筆土地持分各一萬分
      之九九九九，既係基於與其他五筆土地合併分割共有物之
      結果，則原告訴請撤銷被告子○○與被告清甲公司之買賣
      行為，並請求塗銷被告子○○之所有權登記，均屬於法無
      據。且系爭分割登記部分牽涉到第三人吳秋香，原告憑什
      麼請求辦理塗銷登記？又買賣契約原本係約定購買系爭土
      地全部之應有部分，嗣因被告子○○無法負擔土地增值稅
      ，故改買系爭土地之萬分之一（三）原告既非被告清甲公
      司之股東，亦非其之債權人，則被告清甲公司將系爭六筆
      土地之持分各一萬分之一所有權，以買賣為原因，移轉登
      記為被告子○○所有，並將系爭建物由傅清甲出資改建之
      房屋之納稅義務人變更為被告子○○名義，均非通謀虛偽
      意思表示，亦無故意或過失不法侵害原告之債權可言，原
      告之主張均不實在。又被告壬○○、戊○○及子○○三人
      就原告股份之移轉，並非當事人，自與被告三人無關。另
      被告壬○○、戊○○二人就系爭六筆土地之買賣及系爭建
      物之買賣，既非當事人，亦與該二被告無關，原告訴請被
      告三人應負連帶賠償責任，殊屬無據。
  四、原告九十四年九月十二日民事準備書狀所附被告清甲公司
      發起人會議決議錄，無人簽名或蓋章，被告否認為真正。
      又財政部台灣省中區國稅局北斗稽徵所九十四年九月二十
      九日中區國稅北斗一字第○九四○○一四六六九號函送鈞
      院之納稅義務人傅清甲辦理股權轉讓繳交證交稅之相關資
      料，與被告等人無關。對於原告丙○○所提之傅清甲書立
      之借據，其上簽名是為傅清甲所簽，被告無法確認。對原
      告所提出之票據，被告亦否認其真正，即使有匯錢，亦不
      能表示傅清甲有向原告借錢。再查原告等人並非被告清甲
      公司之債權人，對於其處分系爭土地及房屋，並無撤銷權
      可資行使，原告比附援引民法第二百四十四條之規定，主
      張撤銷買賣及贈與之行為，並塗銷所有權移轉登記、共有
      物分割登記及納稅義務人變更登記，均屬無據，且無理由
      。又按損害賠償之方法，以回復原狀為原則，金錢賠償為
      例外。而逾期或不能回復原狀或回復顯有重大困難者，應
      以金錢賠償其損害，此觀民法第二百十三條至第二百十五
      條之規定自明。故請求損害賠償，僅能就回復原狀或金錢
      賠償擇一行使。系爭土地目前仍登記在被告子○○名下，
      並無給付不能的情形，原告備位聲明請求金錢賠償自屬依
      法無據。
  五、不動產買賣價金五百萬元部分，傅清甲已以清甲公司法定
      代理人的身分收取，票據亦已兌現，至於收取之後如何利
      用，與原告無關。被告對價金之支付已盡舉證責任，至於
      為何只賣五百萬元，係因為傅清甲與被告子○○有親情關
      係等語，資為抗辯。並聲明：（一）原告之訴及假執行之
      聲請均駁回。（二）如受不利判決，願供擔保，請准宣告
      免為假執行。
參、兩造不爭執之事項
  一、被告清甲公司於六十三年一月九日設立，登記資本額一千
      萬元，實收資本額二百七十萬元，已發行股份為二百七十
      股，每股一萬元，其中原告丙○○、乙○○、丁○○、辛○○登記各持有三十股；另原告庚○○登記持有二十股。
      坐落彰化縣北斗鎮○○○段四九四之二九○地號、面積七
      一三平方公尺，坐落同段四九四之二九九地號、面積七○
      三九平方公尺，坐落同段四九四之二九一地號、面積一一
      二平方公尺，坐落同段四九四之三○○地號、面積一○七
      九平方公尺，坐落同段四九四之九三五地號、面積六四六
      平方公尺，坐落同段四九四之九五八地號、面積一三三七
      平方公尺等六筆丁種建築用地，於六十三年三月起均登記
      於被告清甲公司名下，上開土地上並有門牌號碼彰化縣北
      斗鎮○○里○○路十一巷九號之未保存登記建物。
  二、被告清甲公司之董事長為傅清甲，原告等均為傅清甲之兒
      子，被告子○○則原為傅清甲之同居人，被告壬○○、戊○○為被告子○○之女兒。九十二年十月三日傅清甲高齡
      八十二歲，經醫師診斷為肺癌病故前半年，被告子○○方
      與傅清甲辦理結婚登記，且於八十二年四月間取得被告清
      甲公司股份三十股。
  三、九十二年八月二十五日原告等人並未獲通知出席被告清甲
      公司之股東會。
  四、被告清甲公司於九十三年三月八日決議解散（其合法性兩
      造有所爭執），並選任傅清甲為清算人後，向經濟部申請
      被告清甲公司解散登記。嗣傅清甲於同年三月二十九日病
      故，被告清甲公司實際上並未進行清算。
  五、傅王買已於九十一年三月三十日病故。
  六、
    １、被告清甲公司於九十二年九月二十九日以彰化縣北斗地
        政事務所收件字號九二年北登資字第○六四二五○號，
        將系爭四九四之二九九地號土地以買賣方式辦理所有權
        移轉登記至被告子○○名下，復於九十二年十月七日以
        彰化縣北斗地政事務所收件字號九二年北登資字第○六
        六○九○號，就上開土地辦理共有物分割登記後，旋於
        同年十二月二十二日連同系爭四九四之三○○地號等二
        筆土地向彰化縣北斗鎮農會辦理抵押借款，共同擔保並
        設定一千六百九十萬元之最高限額抵押權。
    ２、被告清甲公司於九十二年十二月三日以彰化縣北斗地政
        事務所收件字號九二年北登資字第○八○八一○號，將
        系爭四九四之二九○地號、四九四之二九一地號、四九
        四之三○○地號、四九四之九三五地號、四九四之九五
        八地號等五筆土地以買賣方式，辦理所有權移轉登記至
        被告子○○名下。另於同年十二月十日以彰化縣北斗地
        政事務所收件字號九二年北登資字第○八四二四○號，
        將上開五筆土地辦理共有物分割登記。
    ３、被告清甲公司九十二年十月二十二日，以贈與為原因以
        就彰化縣北斗鎮○○里○○路十一巷九號之未保存登記
        建物向彰化縣稅捐稽徵處（稅籍號碼：0000000
        0000號）辦理稅籍變更登記至被告子○○名下。
   七、被告清甲公司與被告子○○間就系爭六筆土地之買賣價
       金為五百萬元。
肆、兩造之爭點：
  一、原告等人對於被告清甲公司之股份是否有實際出資？
  二、被告子○○、壬○○、戊○○三人是否明知原告和傅清甲
      間就被告清甲公司之股份並無任何股權買賣之事實，而與
      傅清甲共同於九十二年八月二十九日偽造內容不詳之虛偽
      不實股份轉讓文件，將原告等所持有之上揭股份連同傅王
      買即原告之母名下所持有之五十股股權，合計一百九十股
      ，以買賣為原因向國稅局申報證券交易稅後，非法移轉登
      記至傅清甲名下？原告等人是否仍為清甲公司之股東？
  三、被告子○○有無與被告壬○○、戊○○共同偽造九十二年
      八月二十五日股東臨時會議記錄？有無非法改選董事為傅
      清甲及被告壬○○、戊○○等三人，並偽造改選監察人為
      被告子○○？
  四、被告等人是否於九十三年三月八日虛偽製作被告清甲公司
      股東會議事錄決議解散被告清甲公司？
  五、被告子○○與被告清甲公司間就系爭不動產之買賣交易行
      為是否為通謀虛偽之交易？原告有無權利請求塗銷？
  六、被告清甲公司處分系爭六筆土地及彰化縣北斗鎮○○里○○路十一巷九號之未保存登記建物，是否有違公司法公司
      法第一百八十五條第一項第三款之規定？
  七、原告有無權利請求撤銷被告子○○與被告清甲公司間就系
      爭六筆土地所為之買賣債權行為及所有權移轉登記之物權
      行為；及於九十二年十月二十二日就彰化縣北斗鎮○○里
      ○○路十一巷九號之未保存登記建物所為之贈與債權行為
      。
  八、原告得否向被告等人請求侵權行為損害賠償？
伍、得心證之理由
  一、按確認之訴之目的非如給付之訴在於現實的強制被告為義
      務的履行，亦與形成之訴在變動當事人間之法律關係，而
      僅單純從觀念上為權利判定以解決紛爭，因此，在概念上
      ，無論何人之間，只要對於某一法律關係之成立與否有所
      爭執，均得提起請求以判決確定，其為法律關係主體之當
      事人，得以提起並無疑問，即使第三人亦得提起，作為確
      認對象之法律關係，並非必須於原告與被告間存在與否，
      即使於原告或被告與第三人間，或原告及被告與第三人間
      ，或完全於第三人間存在與否，均無不可，只須有確認利
      益即得受本案判決。再者，法律關係之存在否不明確，致
      原告在私法上之地位有受侵害之危險，而此危險得以對於
      被告之確認判決除去之者，即得依民事訴訟法第二百四十
      七條之規定提起確認之訴。而確認法律關係存在之訴者，
      如以否認其法律關係存在人之為被告，即不生被訴當事人
      適格之欠缺問題，否認之人有數人者，除有必須合一確定
      之情形外，無強令原告對於否認人全體提起確認之訴之法
      律上理由。本件原告主張原告丙○○、乙○○、丁○○、
      辛○○對於被告清甲公司除繼承傅清甲、傅王買之部分外
      ，仍各持有股份三十股；原告庚○○除繼承傅清甲、傅王
      買之部分外，原持有股份二十股乙節，既為被告所否認，
      則原告對被告清甲公司持有之股份數額不明確，在私法上
      之地位有受侵害之危險，而此危險得以對於被告之確認判
      決除去，且原告主張之上開股份數額係針對原告等人原本
      於被告清甲公司持有之股份數額為確認，並非針對原告等
      人繼承傅清甲或傅王買部分之股份為確認，自無對其他全
      體繼承人起訴之必要，故原告對被告起訴請求確認原告丙○○、乙○○、丁○○、辛○○對於被告清甲公司除繼承
      傅清甲、傅王買之部分外，另各持有股份三十股；原告庚○○除繼承傅清甲、傅王買之部分外，對被告清甲公司另
      持有股份二十股，於當事人適格之部分，並無違誤，且亦
      有確認利益，合先敘明。
  二、被告抗辯清甲公司為一私人家族公司，所謂實收資本額二
      百七十萬元，係由傅清甲一人出資，而原告僅係傅清甲借
      用之人頭股東而已，實際並無出資，系爭不動產亦係傅清
      甲出資購買或興建，而將所有權人或納稅義務人登記為被
      告清甲公司名義等情，為原告所否認，辯稱原告丙○○、
      乙○○、丁○○確為發起人兼原始股東，渠等之出資均為
      三十萬元等語。查據原告所提出之清甲公司之原始股東名
      簿及卷附經濟部中部辦公室清甲公司登記案卷內之清甲公
      司股東繳納股款明細表、原始股東名簿，清甲公司於六十
      二年籌備設立時之股東有八人，分別為丙○○、乙○○、
      丁○○、傅清甲、黃秋間、傅王買、己○○、癸○○，另
      證人即清甲公司之原始股東癸○○到庭證稱：「清甲公司
      於六十二年設立的時候，我為原始股東，當時我出資二十
      萬元」等語。又證人己○○亦到庭證稱「清甲公司是我父
      親及兄弟姊妹大家一起成立的，我是原始股東之一，我當
      時跟我兩個哥哥借錢，再加上我自己一部分的錢。我當時
      的股份是三十股，我出資三十萬元。當時其他的股東，確
      實都有出錢。丙○○、丁○○、乙○○，我有看到他們出
      錢.... 清甲公司名下的財產，.. 那些財產是兄弟姐妹與
      父親買的，那些財產是用公司的錢去買的.. 」等語；而
      證人即黃秋間之配偶黃甲○○亦到庭證稱：「我先生以前
      是清甲公司的股東，．．，當時我先生拿了三十萬元支票
      出來，當時我有一起去．．．我看到傅清甲的妻兒子女有
      出錢，我們是開支票，那一次有開會。」等語，核與上開
      股東繳納股款明細表相符。被告雖否認證人己○○及黃甲○○之證詞，惟又未另行提出反證證明證人己○○及黃甲○○之證詞不可採，則被告空言否認自不足採。且清甲公
      司於六十三年一月九日設立，被告壬○○為六十四年六月
      二十六日生、戊○○為六十五年十一月五日生，此有卷附
      身分證影本及不起訴處分書可稽，於六十二年時，被告壬○○、戊○○甚至尚未出生，又何知原告等人當時並未實
      際出資？且原告丙○○於清甲公司設立時，早已經營印刷
      廠多年，此有原告提出之營利事業登記證可稽，而原告乙○○當時已有二十七歲（係三十五年十二月十一日出生）
      ，原告丁○○亦有二十五歲（係三十七年十一月十七日出
      生），均有謀生能力，足見被告抗辯清甲公司及所有之不
      動產均係由傅清甲一人出資，原告等人均為人頭股東，實
      際均無出資云云，尚屬無據。
  三、原告主張原告等人和傅清甲間就被告清甲公司之股份並無
      任何股權買賣之事實，卷附之同意轉讓股書係遭人所偽造
      等語。被告則否認原告主張之事實，並辯稱原告將其在被
      告清甲公司之股份全部移轉至其父傅清甲名下，係原告與
      傅清甲間之問題，與被告三人無關，原告應負舉證之責。
      查(1)依被告提出之同意轉讓股書，該份轉讓股書之筆跡及
      所有轉讓人及受讓人之簽名部分均為同一人所為，僅有印
      文之部分不一樣。又上開同意轉讓股書內之印文經核與經
      濟部中部辦公室清甲公司登記案卷內之所有申報與被告清
      甲公司有關之文件上之股東印文均相符，原告主張不相符
      ，本院認尚不足採。原告又主張被告清甲公司有統一幫股
      東代刻印章，被告則否認清甲公司有代刻印章之事。而查
      證人即清甲公司之原始股東癸○○到庭證稱：「退股手續
      如何辦，我不知道。我就說我要退股，傅清甲就叫我去拿
      錢，至於手續都是他們處理，我也沒有交印章什麼的。當
      初公司設立時，他們有無幫我刻印章，我也不知道。轉股
      書上癸○○名字不是我簽的，我也沒有拿印章給傅清甲」
      等語。而證人即清甲公司之原始股東己○○亦到庭證稱「
      我後來退股，我跟我爸爸說我要退股，印象是讓給辛○○
      、庚○○．．．退股的錢，是我爸爸拿給我的，有無蓋轉
      股書之類的，那麼久了，我也不記得。．．．清甲公司股
      份轉讓的事，早期是會計丁○○在辦理，中期以後我退出
      來，我就不知道了。我退股的事情是我授權給公司全權辦
      理。公司有幫我刻印章。」等語。另證人黃甲○○亦到庭
      證稱：「我先生在十多年前退股，當時是說將我們  的股
      份轉讓給傅清甲，．．（問：退股的時候有沒有辦手續？
      ）．．．當時我沒有看到我先生在蓋印章，剛開始投資的
      時候我先生沒有把印章放在公司，退股的時候我先生沒有
      帶印章去，後來公司也沒有請我們補蓋印章」等語。故從
      上開三名證人之證詞得知被告清甲公司關於股份轉讓之事
      情曾經均由會計師處理，證人癸○○退股時，甚至未親自
      簽署任何文件或蓋印章，證人黃秋間退股時亦未交付印章
      予清甲公司，均交由清甲公司全權處理，證人己○○亦證
      稱被告清甲公司有替其刻印章，既然被告清甲公司曾經替
      股東代刻印章，則系爭同意轉讓股書內之印文是否果為原
      告等人所蓋？亦或是被告清甲公司內持有原告等人印章之
      人所蓋即非無疑。(2)又查，該份同意轉讓股書書立之時間
      為九十一年三月二十三日，惟被告清甲公司至九十二年八
      月二十九日始向財政部中區國稅局申報證券交易稅，此有
      卷附之稅額繳款書可稽，於時間上差距近一年半，顯與常
      情有違。(3)證人陳恩佳於台灣彰化地方法院檢察署九十四
      年度偵續字第八一號偽造文書案件中證稱：「九十二年間
      傅清甲與子○○有委託我們辦理變更股份、股東變更事宜
      ，傅清甲告訴我們公司是他的，他要收回股份，．．．傅
      清甲將公司大、小章交給我到經濟部去抄錄公司資料，我
      與傅清甲確認開會日期，草擬會議紀錄，交由傅清甲拿回
      去給董事簽名，當時股份公司需要一位監察人、三位董事
      ，所以傅清甲就請他女兒當董事。證券交易稅一般代繳稅
      額繳款書六張都是我寫的，傅清甲要我幫他辦理轉移股票
      ，．．．證券交易稅的錢是傅清甲向子○○拿的，再給我
      去繳。當時股票轉移是否經過股票持有人同意，我有問傅
      清甲，傅清甲向我說股票都是他的，他兒子沒有出資，公
      司也未曾營運，所以他收回是應該的，他沒有告訴我是否
      得股票持有人之同意。本件辦理時傅清甲或子○○沒有提
      示任何文件證明他們已經得到股票持有人之同意，．．未
      曾看過九十一年三月二十三日之同意轉讓股票同意書」等
      語（見九十五年一月二十三日訊問筆錄），從證人陳恩佳
      之證詞應可證明傅清甲於九十二年間主觀上認為被告清甲
      公司之股票均為其個人所有，因此均未經原告等人之同意
      ，即擅自將原告等人之股份均移轉至其傅清甲個人名下，
      否則於陳恩佳詢問傅清甲轉讓有無經股票持有人同意時，
      傅清甲應會回答已經過原告等人之同意，並提出系爭同意
      轉讓股書以供證明，惟傅清甲當時均未如此說明及並提出
      證明，足見原告主張未於系爭同意轉讓股書上蓋章，系爭
      同意轉讓股書為事後所偽造等情，應堪採信。又原告丙○○、乙○○、丁○○、辛○○原均各持有被告清甲公司之
      股份三十股，原告庚○○另持有被告清甲公司之股份二十
      股等情，為兩造所不爭執，而原告等人既自始未同意轉讓
      彼等於被告清甲公司之股份予傅清甲，則彼等於被告清甲
      公司之股份應係遭人非法轉讓，被告等人除原告繼承傅清
      甲、傅王買部分之股份外，又否認原告等人於被告清甲公
      司有其他之股份，從而原告起訴於先位聲明第一項及備位
      聲明第一項請求確認原告丙○○、乙○○、丁○○、辛○○除繼承傅清甲、傅王買之股份外，另各持有被告清甲公
      司之股份三十股；原告庚○○除繼承傅清甲、傅王買之股
      份外，另持有被告清甲公司之股份二十股等情，為有理由
      ，應予准許，爰判決如主文第一項所示。
  四、
  １、原告主張被告子○○與被告清甲公司間，通謀虛偽意思表
      示，且未經被告清甲公司依公司法一百八十五條第一項第
      二款所定公司讓與全部或主要部分財產應經股東會特別決
      議之法定程序，將上開原登記在被告清甲公司名下之六筆
      土地及一筆未保存登記之建物，分別為虛偽不實之移轉登
      記及辦理共有物分割登記，應予塗銷。被告則否認有通謀
      虛偽意思表示，辯稱傅清甲與被告子○○為夫妻關係，故
      六筆土地之買賣價金僅以五百萬元計算，至於契約書原本
      寫買賣之標的原本為全部，後來僅移轉萬分之一係因稅金
      之因素，分割部分尚牽涉到第三人吳秋香，原告如何請求
      塗銷等語。按表意人與相對人通謀而為虛偽意思表示者，
      其意思表示無效，民法第八十七條第一項前段定有明文。
      查依卷附被告子○○與被告清甲公司間就系爭六筆土地之
      不動產買賣契約書，買賣標的為系爭六筆地之所有權全部
      ，買賣價金為五百萬元，然依被告所提出之土地買賣所有
      權移轉契約書，系爭六筆土地於辦理移轉登記時，實際上
      每筆僅移轉了萬分之一予被告子○○，然依被告子○○所
      提出之收據，被告子○○實際上仍給付五百萬元予被告清
      甲公司，又依卷附土地登記謄本及被告提出之共有物分割
      明細表，系爭六筆土地總面積為一萬零九百二十六平方公
      尺，若以當時之公告現值每平方公尺二千三百元計算，價
      值達二千五百一十二萬九千八百元，被告子○○與被告清
      甲公司間就系爭六筆土地所約定之買賣價金竟僅為為五百
      萬元，與巿價差距太大，雖被告抗辯被告子○○與傅清甲
      為夫妻關係，故價金較低云云，然傅清甲與被告清甲公司
      在法律上乃屬不同之人格，且本件之出賣人為被告清甲公
      司並非傅清甲個人。再者，被告子○○與被告清甲公司間
      縱使事後僅移轉系爭六筆土地之萬分之一，價值依當公告
      現值計算，僅二千五百十三元，被告子○○竟仍交付被告
      清甲公司五百萬元，更與常情有違，故原告主張被告子○○與被告清甲公司間就系爭六筆土地之買賣行為為通謀虛
      偽意思表示，尚非無據。至原告主張被告子○○與被告清
      甲公司間，就彰化縣北斗鎮○○里○○路十一巷九號之未
      保存登記建物，所為之贈與行為及被告子○○與被告清甲
      公司、第三人吳秋香間就彰化縣北斗鎮○○○段四九四之
      二九九地號、四九四之二九○地號、四九四之二九一地號
      、四九四之三○○地號、四九四之九三五地號、四九四之
      九五八地號等六筆土地所為之共有物分割登記，為通謀虛
      偽意思表示乙節，並未據原告舉證以實其說，則原告此部
      分主張尚難採信。
  ２、按公司讓與全部或主要部分之營業或財產，應有代表已發
      行股份總數三分之二以上股東出席之股東會，以出席股東
      表決權過半數之同意行之，公司法第一百八十五條第一項
      第二款定有明文。又按公司為公司法第一百八十五條第一
      項所列之行為，而召開股東會為決定時，出席之股東，不
      足代表已發行股份總數三分之二以上，乃違反公司法第一
      百八十五條第一項之規定，而為股東會之決議方法之違法
      ，依公司法第一百八十九條規定，僅股東得於決議之日起
      一個月內，訴請法院撤銷之，而不屬於同法第一百九十一
      條決議內容違法為無效之範圍，最高法院六十三年台上字
      第九六五號判例固可資參照。惟股東依公司法第一百八十
      九條規定，訴請法院撤銷股東會決議之前提須以股東會及
      其決議存在為前提，若根本未有召集股東會或其決議存在
      之事實，而在會議紀錄簿為虛偽之開會或決議之紀錄，則
      在法律上根本不能認為有股東會或其決議成立之情形，則
      該決議根本係違背法令而不生效力，自不屬於依公司法第
      一百八十九條規定訴請法院撤銷之範疇。查本件原告丙○○、乙○○、丁○○、辛○○除繼承傅清甲、傅全買之股
      份外，各持有被告清甲公司之股份三十股；原告庚○○除
      繼承傅清甲、傅全買之股份外，另持有被告清甲公司之股
      份二十股等情，已如前述。又系爭彰化縣北斗鎮○○○段
      四九四之二九九地號、四九四之二九○地號、四九四之二
      九一地號、四九四之三○○地號、四九四之九三五地號、
      四九四之九五八地號等六筆土地及系爭未保存登記之建物
      ，均屬被告清甲公司之主要財產，則被告清甲公司讓與其
      主要財產時，依公司法第一百八十五條第一項第二款規定
      ，自應由代表已發行股份總數三分之二以上股東出席之股
      東會，以出席股東表決權過半數之同意行之。然原告主張
      被告清甲公司未依公司法一百八十五條第一項第二款所定
      之法定程序，將上開原登記在被告清甲公司名下之系爭六
      筆土地及未保存登記之建物，分別以買賣、贈與或分割之
      方式移轉登記至被告子○○名下等語，而被告清甲公司及
      子○○亦自認當時股東僅有傅清甲及被告子○○二人，故
      沒有通知原告等人參加股東會，只要傅清甲及被告子○○
      二人同意，即已獲全體股東同意，沒有股東會議紀錄等語
      。查被告清甲公司及子○○既自認沒有股東會議紀錄，且
      原告丙○○、乙○○、丁○○、辛○○、庚○○當時仍均
      為被告清甲公司之股東，然原告等人均未收到召開股東會
      之通知，則被告清甲公司是否有確實召開股東會即非無疑
      ？且被告清甲公司及子○○就當時確實有召開股東會乙節
      亦未能舉證以實其說，則被告抗辯已決議獲全體股東同意
      云云，顯不足採。被告清甲公司既未能證明就系爭六筆土
      地及未保存登記之建物之讓與，曾經被告清甲公司依公司
      法第一百八十五條第一項第二款規定召開股東會，並由股
      東為合法之決議，則被告清甲公司就系爭六筆土地及未保
      存登記之建物所為之買賣、贈與及分割等讓與行為顯然無
      效。又被告子○○為系爭系爭六筆土地及未保存登記之建
      物之受讓人，且被告子○○為被告清甲公司之監察人兼股
      東，對於當時被告清甲公司未依法定程序召開股東會乙節
      ，自難委為不知。至被告辯稱分割部分，原告未將吳秋香
      列為被告云云，然查，被告子○○與清甲公司間有無通謀
      虛偽意思表示及被告清甲公司有無依公司法第一百八十五
      條第一項第二款規定召開股東會，與訴外人吳秋香無涉，
      且系爭六筆土地目前均登記在被告子○○名下，被告子○○就系爭六筆土地所為之所有權移登記塗銷，不影響吳秋
      香之權利，至被告子○○與清甲公司將來與吳秋香間產生
      債權債務之問題，則係另一法律問題，故被告此部分抗辯
      ，尚屬無據。從而原告依民法通謀虛偽意思表及公司法一
      百八十五條第一項第二款規定，起訴請求被告子○○應向
      地政機關塗銷就系爭六筆土地之所有權移轉登記、共有物
      分割登記及向稅捐稽徵處塗銷就系爭未保存登記之建物於
      九十二年十月二十二日於所為之納稅名義人變更登記，自
      屬有據，爰判決如主文第二項所示。
  五、原告另依民法第二百四十四條規定，請求撤銷被告子○○
      與被告清甲公司就系爭六筆土地所為之買賣債權行為及所
      有權移轉登記之物權行為及系爭未保存登記建物所為之贈
      與債權行為。惟依民法第二百四十四條規定請求撤銷他人
      間之債權或物權行為，前提須為該債權或物權行為為有效
      ，若該債權或物權行為為無效，則無所謂撤銷之問題。本
      件原告起訴請求被告子○○應向地政機關塗銷就系爭六筆
      土地之所有權移轉登記、共有物分割登記及向稅捐稽徵處
      塗銷就系爭未保存登記之建物於九十二年十月二十二日所
      為之納稅名義人變更登記部分，既有理由，則原告請求撤
      銷被告子○○與被告清甲公司間就系爭六筆土地所為之買
      賣債權行為及所有權移轉登記之物權行為及系爭未保存登
      記建物所為之贈與債權行為，即無理由亦無必要，應予駁
      回。
  六、原告於備位聲明第二項主張被告子○○、壬○○、戊○○
      三人共同於九十二年八月二十九日偽造內容不詳之虛偽不
      實股份轉讓文件，將原告等所持有之上揭股份非法移轉登
      記至傅清甲名下，並偽造股東臨時會議紀錄，共同將系爭
      六筆土地及未保存登記建物非法移轉至被告子○○名下，
      致使身為股東之原告等人受有損害，為此依民法第一百八
      十四條第一項、第一百八十五條第一項、第二十八條、公
      司法第二十三條第二項等規定，請求被告清甲公司、子○○、壬○○、戊○○應連帶給付原告丙○○、乙○○、丁○○、辛○○九百十八萬元；應連帶給付原告庚○○六百
      十二萬元，及均自本起訴書送達翌日起至清償日止，按年
      息百分之五計算之利息等語。惟原告先位聲明起訴請求被
      告子○○應向地政機關塗銷就系爭六筆土地之所有權移轉
      登記、共有物分割登記及向稅捐稽徵處塗銷就系爭未保存
      登記之建物於九十二年十月二十二日於所為之納稅名義人
      變更登記部分，既有理由，則上開土地及建物即已恢復至
      被告清甲公司名下，對原告而言，已無損害之發生，則原
      告等人於備位聲明第二項請求被告清甲公司、子○○、壬○○、戊○○應連帶給付原告丙○○、乙○○、丁○○、
      辛○○九百十八萬元；應連帶給付原告庚○○六百十二萬
      元，及均自本起訴書繕本送達翌日起至清償日止，按年息
      百分之五計算之利息，即屬無據，應併予駁回。原告此部
      分受敗訴判決，其假執行之聲請即失所依據，應併予駁回
      。
  七、因本案事證已臻明確，兩造其餘主張陳述及所提之證據，
      均與本院前揭判斷無違，毋庸再予審酌，附此敘明。
陸、訴訟費用負擔之依據：民事訴訟法第七十九條、第八十五條
    第一項前段。
中    華    民    國    95    年    12    月    11    日
                  民事第二庭    法  官  詹秀錦
以上正本係照原本作成。
如對判決上訴，應於判決送達後20日內向本院提出上訴狀（須按
對造人數提出繕本或影本）。
中    華    民    國    95    年    12    月    11    日
                                書記官  陳秀香


司法院資訊處製作；財團法人民間司法改革基金會備份。
